【裁判字號】    99,交聲,284
【裁判日期】    990630
【裁判案由】    聲明異議
【裁判全文】
臺灣嘉義地方法院交通事件裁定         99年度交聲字第284號
原處分機關  交通部公路總局嘉義區監理所
異  議  人
即受處分人  甲○○
上列異議人即受處分人因違反道路交通管理處罰條例案件，對於
交通部公路總局嘉義區監理所於民國九十九年五月二十日所為之
處分（原處分案號：嘉監裁字第裁七○—Ｌ00000000號
），聲明異議，本院裁定如下：
    主  文
異議駁回。
    理  由
一、按汽車駕駛人，有駕駛執照逾有效期間仍駕車情形者，處新
    臺幣（下同）一千八百元以上三千六百元以下罰鍰，並禁止
    其駕駛，駕駛執照並應扣繳之，道路交通管理處罰條例第二
    十二條第一項第七款、第二項定有明文。次按本條例所定罰
    鍰之處罰，受處罰人接獲違反道路交通管理事件通知單後，
    於十五日內得不經裁決，逕依第九十二條第三項之罰鍰基準
    規定，向指定之處所繳納結案；不服舉發事實者，應於十五
    日內，向處罰機關陳述意見；其不依通知所定期限前往指定
    處所聽候裁決，且未依規定期限繳納罰鍰結案或向處罰機關
    陳述意見者，處罰機關得逕行裁決之，道路交通管理處罰條
    例第九條第一項亦有明文。又異議人行為後，違反道路交通
    管理事件統一裁罰基準表於九十九年三月五日修正施行，依
    九十九年三月五日修正施行之違反道路交通管理事件統一裁
    罰基準表規定，行為人違反道路交通管理處罰條例第二十二
    條第一項第七款規定，逾越應到案期限六十日以上，繳納罰
    鍰或逕行裁決處罰者，處罰鍰二千三百元；惟依九十九年三
    月五日修正施行前之違反道路交通管理事件統一裁罰基準表
    規定，行為人違反道路交通管理處罰條例第二十二條第一項
    第七款規定，逾越應到案期限六十日以上，繳納罰鍰或逕行
    裁決處罰者，處罰鍰三千六百元，比較上開修正前後之違反
    道路交通管理事件統一裁罰基準表規定，顯然以修正後之規
    定較有利於異議人，故本件應適用修正後即現行之違反道路
    交通管理事件統一裁罰基準表規定。
二、本件異議人即受處分人甲○○駕駛車牌號碼Ｐ六—九○六一
    號自用小客車，於九十九年二月十日晚上十一時十分許，行
    經台三線與一六二線路口，因有駕照逾期及駕照逾審逕註之
    違規事實，為嘉義縣警察局竹崎分局梅山分駐所警員攔停，
    並填製嘉縣警交字第Ｌ00000000號舉發違反道路交
    通管理事件通知單（下稱舉發通知單）予以舉發，嗣異議人
    向原處分機關即交通部公路總局嘉義區監理所申訴，經原處
    分機關函請舉發單位調查結果仍認異議人有上開違規行為，
    乃依道路交通管理處罰條例第二十二條第一項第七款、第二
    項（漏未引用）、違反道路交通管理事件統一裁罰基準及處
    理細則第四十一條、第四十三條、第四十四條、第六十七條
    及違反道路交通管理事件統一裁罰基準表之規定，於九十九
    年五月二十日以嘉監裁字第裁七○—Ｌ00000000號
    裁決書，據以裁處異議人罰鍰二千三百元，駕駛執照扣繳之
    處分。
三、異議意旨略以：原處分機關就駕照逾期駕車部分第一次裁決
    已裁決不罰，本次裁決竟再為處罰，有違行政法相關原理原
    則，且異議人非職業駕駛人，駕照逾期駕車之違規情節輕微
    ，依違反道路交通管理事件統一裁罰基準及處理細則第十二
    條第一項第十五款及行政罰法第八條但書、第十九條第一項
    規定應可免予舉發或處罰，又舉發違反道路交通管理事件通
    知單僅記載逾期不到案逕行裁決，然原處分機關刻意至異議
    人逾越應到案期限六十日以上再為最高額罰鍰之裁決，亦違
    行政法相關原理原則，且剝奪異議人救濟程序，為此聲明異
    議，請求撤銷原處分等語。
四、異議人固不否認有駕駛執照逾有效期間仍駕車之事實，惟以
    上開情詞置辯，經查：
  (一)原處分機關原認異議人有駕駛執照業經註銷仍駕駛小型車之
    違規事實，而於九十九年四月二十七日裁處異議人罰鍰一萬
    二千元，駕駛執照扣繳之處分，嗣向交通部公路總局臺北區
    監理所函查結果，認異議人逾期審驗一年後，經該所逕行註
    銷異議人之小型車職業駕駛執照，並寄送逾審逕註處分書至
    其原戶籍地即臺北縣中和市○○路○段三一二巷一弄八之一
    號，惟經郵局以逾期招領退回，且尚未完成法定送達程序，
    故改以異議人申請換發普通駕駛執照之日（即九十九年二月
    十一日）為逾期審驗註銷日，故原處分機關乃將原處分撤銷
    ，惟認異議人有駕駛執照逾有效期間仍駕車之違規事實，改
    依道路交通管理處罰條例第二十二條第一項第七款、第二項
    、違反道路交通管理事件統一裁罰基準及處理細則第四十一
    條、第四十三條、第四十四條、第六十七條及違反道路交通
    管理事件統一裁罰基準表之規定，於九十九年五月二十日以
    嘉監裁字第裁七○—Ｌ00000000號裁決書，據以裁
    處異議人罰鍰二千三百元，駕駛執照扣繳之處分，有相關裁
    決書及交通部公路總局臺北區監理所九十九年五月十七日北
    監駕字第○九九○○三六八○二號函附於交通部公路總局嘉
    義區監理所處理交通違規聲明異議案件卷宗可稽。而依上開
    九十九年四月二十七日裁決書（即異議人所指第一次裁決）
    內容並未提及異議人駕照逾期仍駕車之行為不罰，是異議人
    所辯第一次裁決就駕照逾期駕車部分已裁決不罰云云，顯有
    誤會。
  (二)按行為人有因客觀具體事實，致違反本條例規定係出於不得
    已之行為情形，而未嚴重危害交通安全、秩序或發生交通事
    故，且情節輕微，以不舉發為適當者，交通勤務警察或依法
    令執行交通稽查任務人員得對其施以勸導，免予舉發，違反
    道路交通管理事件統一裁罰基準及處理細則第十二條第一項
    第十五款固有明文。又不得因不知法規而免除行政處罰責任
    。但按其情節，得減輕或免除其處罰；違反行政法上義務應
    受法定最高額三千元以下罰鍰之處罰，其情節輕微，認以不
    處罰為適當者，得免予處罰，行政罰法第八條及第十九條第
    一項亦有明文。惟本件異議人既係合法領有駕駛執照之人，
    自應注意駕駛執照有效期限之規定，其就本件違規事實並非
    出於不得已之行為，依其違規情節，亦無減輕或免除其處罰
    之必要，自不得據以主張免予舉發或處罰。且異議人是否為
    職業駕駛人，與本件違規事實，亦不相涉。
  (三)又依司法院大法官會議釋字第五一一號解釋文：「為加強道
    路交通管理，維護交通秩序，確保道路交通安全，道路交通
    管理處罰條例對違反該條例之行為定有各項行政罰。同條例
    第九條第一項規定應受罰鍰處罰之行為人接獲違反道路交通
    管理事件通知單後，得於十五日內逕依各該條款罰鍰最低額
    ，自動繳納結案。依同條例第九十二條授權訂定之違反道路
    交通管理事件統一裁罰標準及處理細則第四十一條第一項及
    第四十八條第一項僅係就上開意旨為具體細節之規定，並未
    逾越母法之授權，與法律保留原則亦無違背，就此部分與本
    院釋字第四二三號解釋所涉聲請事件尚屬有間。至上開細則
    第四十一條第二項規定，行為人逾指定應到案日期後到案，
    另同細則第四十四條第一項規定，違反道路交通管理事件行
    為人未依規定自動繳納罰鍰，或未依規定到案聽候裁決者，
    處罰機關即一律依標準表規定之金額處以罰鍰，此屬法律授
    權主管機關就裁罰事宜所訂定之裁量基準，其罰鍰之額度並
    未逾越法律明定得裁罰之上限，且寓有避免各行政機關於相
    同事件恣意為不同裁罰之功能，亦非法所不許。上開細則，
    於憲法保障人民財產權之意旨並無牴觸。至行為人對主管機
    關之裁罰不服，法院就其聲明異議案件，如認原裁決有違法
    或不當之情事，縱行為人有未依指定到案日期或委託他人到
    案者，仍得為變更處罰之裁判，乃屬當然」，是原處分機關
    因異議人未於應到案日期前自動繳納罰款，亦未依規定到案
    聽候裁決，遂依違反道路交通管理事件統一裁罰標準及處理
    細則第四十四條第一項及違反道路交通管理事件統一裁罰標
    準表之規定逕行裁處最高額罰緩，尚與法律保留原則、法律
    比例原則不相違背。再依違反道路交通管理事件統一裁罰基
    準表及違反道路交通管理事件統一裁罰基準及處理細則第四
    十一條之規定可知，違反道路交通管理事件之裁罰基準，係
    以當事人接到違規舉發通知書後，有無逾越到案日期繳納罰
    款及到案與否，為設定裁決罰鍰數額準據之一，故行為人有
    無於到案日期前繳交罰鍰或到案與否，對於行為人究應處以
    較低額或較高額之罰鍰，本具有相當之決定性。另因違反道
    路交通管理事件之處罰為一行政秩序罰，其對於違規之行為
    人所為之處罰，顯然影響行為人之權利義務，性質上為負擔
    之行政處分，是其應有行政法基本原則之要求，即行政行為
    應遵循公正、公開與民主之程序，確保依法行政原則，以保
    障人民權益，增進人民對行政之信賴，故為保障違反道路交
    通管理事件行為人之權益，舉發單位自應於舉發違反道路交
    通管理事件通知單上詳為記載「應到案日期」及「應到案處
    所」，且違反道路交通管理事件通知單亦須經合法送達，俾
    行為人得遵期到案繳交罰款，或對其違規之行為有陳述、爭
    執及聲明異議之機會。本件舉發通知單既經合法送達，則異
    議人應可依該舉發通知單上記載之「應到案日期」及「應到
    案處所」等內容，遵期到案繳交罰款，或對其違規之行為有
    陳述、爭執之機會。乃異議人既因可歸責於己之事由逾越舉
    發通知單上所載到案期限六十日以上始向原處分機關陳述，
    致受最高額罰鍰處罰，自難反指原處分機關裁處最高罰鍰有
    何違法。
五、綜上所述，本件異議人既有上述駕駛執照逾有效期間仍駕車
    之違規行為，原處分機關依道路交通管理處罰條例第二十二
    條第一項第七款、第二項、違反道路交通管理事件統一裁罰
    基準及處理細則第四十一條、第四十三條、第四十四條、第
    六十七條及違反道路交通管理事件統一裁罰基準表之規定，
    ，裁處異議人罰鍰二千三百元，駕駛執照扣繳之處分，核無
    不當。本件異議為無理由，應予駁回。
據上論斷，應依道路交通管理處罰條例第八十七條第二項，道路
交通案件處理辦法第十九條，裁定如主文。
中    華    民    國    99    年    6     月    30    日
                    交通法庭    法  官  鄭雅文
以上正本證明與原本無異。
如不服本裁定，應於裁定送達後五日內向本院提出抗告狀（應附
繕本）。
中    華    民    國    99    年    6     月    30    日
                                書記官  蘇姵容

司法院資訊處製作；財團法人民間司法改革基金會備份。
